【裁判字號】    91,上,274
【裁判日期】    920625
【裁判案由】    塗銷所有權移轉登記等
【裁判全文】
臺灣高等法院高雄分院民事判決  九十一年度上字第二七四號
      上  訴  人  丙○○
      訴訟代理人  乙○○
      被上訴人    丁○○
右當事人間請求塗銷所有權移轉登記等事件，上訴人對於中華民國九十一年十一月七
日臺灣高雄地方法院八十五年度訴字第四二九號第一審判決提起上訴，本院判決如左
：
      主      文
上訴駁回。
第二審訴訟費用由上訴人負擔。
      事實及理由
一、被上訴人主張：原審共同被告富信營造有限公司（下稱富信公司）於民國八十二
    年九月一日與被上訴人簽訂買賣契約，被上訴人基於該契約對富信公司有新台幣
    （下同）二百零七萬二千四百三十三元之債權。上訴人係富信公司法定代理人甲
    ○○○之子，其明知富信公司負債甚多，乃與其母甲○○○共謀脫產，以免富信
    公司受強制執行，遂以通謀虛偽之買賣契約，將原判決附表（下稱附表）所示建
    物於八十四年十月六日過戶給上訴人，致使富信公司之債權人即被上訴人因其處
    分而無法強制執行。因富信公司怠於行使權利請求上訴人塗銷此項所有權移轉登
    記，被上訴人自得本於民法第二百四十二條之規定及依侵權行為之法律關係，代
    位富信公司行使此項回復請求權，而請求上訴人應塗銷如附表所示建物之所有權
    移轉登記。縱令上訴人與富信公司間就系爭建物所為之買賣行為，非通謀虛偽意
    思表示，惟渠等之上開移轉行為已詐害被上訴人之債權，則被上訴人亦可主張依
    民法第二百四十四條第一項及第二項之規定，訴請撤銷其買賣行為，並請求回復
    原狀塗銷其所有權移轉登記等情，求為：(一)先位聲明：上訴人應就坐落高雄市○
    ○區○○段第五地號土地上，如附表所示之建物，於八十四年十月六日以買賣為
    原因，向高雄市政府地政處鹽埕地政事務所所為之所有權移轉登記予以塗銷之判
    決。(二)備位聲明：上訴人與富信公司間就如附表所示之建物於八十四年九月廿七
    日所為之買賣行為應予撤銷，渠等並應就其於八十四年十月六日向高雄市政府地
    政處鹽埕地政事務所所為之所有權移轉登記予以塗銷之判決（原審就被上訴人先
    位聲明為被上訴人勝訴判決）。於本院聲明：上訴駁回。
二、上訴人則以：被上訴人主張系爭買賣行為係通謀虛偽意思表示，應負舉證之責。
    本件富信公司移轉登記予上訴人之建物，均屬面積狹小或偏間，不易出售之成屋
    ，雙方成交，價值公允，又經法院公證，並非虛偽買賣等語，資為抗辯。於本院
    聲明：(一)原判決廢棄。(二)被上訴人在第一審之訴駁回。
三、兩造不爭執事項：
  (一)被上訴人於八十二年九月一日與富信公司簽訂買賣契約，被上訴人基於該契約對
    富信公司有債權二百零七萬二千四百三十三元及其利息存在等情，業據被上訴人
    提出本院九十一年度重上更(二)字第三四號判決、民事判決確定證明書各一件為證
    （本院卷第六九至七五頁、八四頁）。
  (二)富信公司因承包高雄市七賢大樓復建工程，而按第三次市府標售底價承受七賢大
    樓共六十八戶，以抵銷其工程款四千三百九十三萬餘元，嗣於八十四年九月十九
    日，富信公司復以十九戶不動產交還高雄市政府標售，以退還其所收違規出售停
    車位廿戶已繳交之八百餘萬元為交換條件，換取高雄市政府同意核發其餘四十九
    戶不動產之產權移轉證明書，並於八十四年九月廿九日將該四十九戶不動產過戶
    給富信公司所有。富信公司取得前開四十九戶不動產之所有權後，除其中卅一戶
    出售與訴外人黃文彬、康素秋等人外，所餘十八戶均以買賣為原因於八十四年十
    月六日過戶給上訴人，有高雄市政府簽辦單及房屋買賣契約公證書一件可稽（原
    審(一)卷第二０頁、一四七至一五二頁）。
四、被上訴人主張上訴人與富信公司就附表（上開十八戶中之九戶）所示建物所為所
    有權移轉登記，係雙方通謀所為之虛偽意思表示，依民法第八十七條之規定自均
    無效，上訴人則以前揭情詞置辯，經查：
  (一)系爭十八戶房屋之總價款，被上訴人主張依富信公司於八十一年十二月廿九日按
    第三次標售後之底價承受，其承受價為二千零三十四萬零九百十二元，此有被上
    訴人提起之標售公告影本一件在卷可稽（原審卷(一)第八二頁）。而被上訴人復主
    張依富信公司向高雄市政府陳報是否放棄優先承買權之十八戶價格為三千一百三
    十萬元（原審卷(一)第二五至二七頁），以上訴人之資力自無能力購置三千多萬元
    建物之可能等語。而上訴人固辯稱：本件富信公司移轉登記於上訴人之建物，均
    屬面積狹小或偏間，不易出售之成屋，故該十八戶建物依當時市價及當時不動產
    之低迷狀態下，市價僅在七、八百萬元之譜，且依稅務機關估稅時之評估，該十
    八戶買賣總價款為九百四十二萬五千元，足徵本件作價買賣，尚屬合理，並非虛
    偽買賣云云。惟查，富信公司既係以高雄市政府第三次標售後之底價承受系爭十
    八戶建物，且其承受價為二千零三十四萬零九百十二元，如前所述。姑不論富信
    公司事後向高雄市政府陳報系爭建物十八戶之價格為三千一百三十萬元，已高出
    其承受價約一千餘萬元之多，矧上訴人與富信公司間所訂立之系爭房屋買賣契約
    （嗣該買賣契約亦經聲請高雄地院公證處予以公證），其約定之買賣總價款僅為
    五百十八萬三千元而已，此有該院公證書及該買賣契約一份在卷足憑（原審(一)卷
    第一四七至一五二頁），非僅不足上揭三千一百三十萬元之六分之一，且該經公
    證之買賣總價五百一十八萬三千元亦非上訴人事後所辯稱之買賣價款為六百三十
    萬元（即市價七百萬元打九折出售），則富信公司承受系爭十八戶建物之承受價
    既為二千零三十四萬零九百十二元，則縱認系爭建物均屬面積狹小或偏間，不易
    出售之成屋，衡之常情，富信公司豈有以承受價之三成價格賤售之理﹖是被上訴
    人主張上訴人間之買賣行為係屬通謀虛偽意思表示，自屬有據。
  (二)原審依被上訴人之聲請向財政部臺灣省北區國稅局中和稽徵所調取上訴人自八十
    年起至八十四年之所得稅申報資料及核定通知書後，經原審查核上訴人八十年度
    全年所得為十六萬四千三百四十三元；八十一年度全年所得為十一萬二千三百八
    十七元；八十二年度全年所得為二十一萬八千四百十七元；八十三年度全年所得
    為二十八萬七千一百六十元；八十四年度全年所得（包括其妻許秀菊所得在內）
    則為五十萬八千八百四十四元，此有財政部臺灣省北區國稅局中和稽徵所八十五
    年六月八日北區國稅中和徵字第八五０八０二四五號函及八十六年四月十四日北
    區國稅中和徵第00000000函及所附上訴人之所得稅申報資料在卷可參（
    原審卷(一)第一三０至一三九頁、第二五六至二五九頁）。則上訴人是否有資力足
    以在八十四年九、十月間購買系爭十八戶不動產，誠有可疑。況上訴人復未能舉
    證證明確有支付買賣對價，至上訴人具狀辯稱伊向其妻、岳父及兄弟姊妹借款一
    事，亦未舉證以實其說。則被上訴人主張系爭買賣非為真實，應屬可信。至上訴
    人雖提出銀行存摺，惟該存摺之往來紀錄，並無法證明上訴人確有交付買賣價款
    予富信公司之情事，且依該存摺之記載，八十四年九月二十七日（即上訴人買賣
    系爭房屋之日期）前後，該存摺上所留存之金額非多（原審卷(一)第二三七至二四
    五頁），上訴人於本院亦自承以其財力尚不足購買房屋，仍須向銀行辦理貨款以
    付清價款等語（本院卷第五六頁），益證被上訴人主張上訴人乃無資力購買系爭
    建物等情，洵堪採信。
  (三)參以富信公司於原審稱其於八十四年十月六日確有出售該十八戶建物與上訴人云
    云，惟依其所申報八十四年度營利事業綜合所得結算申報書卻無該公司出售資產
    之記載，此有原審向財政部台灣省北區國稅局中和稽徵所函查所得之富信公司營
    利事業所得稅申報書及核定通知書等資料附卷可稽（原審卷(二)第五五、五六頁）
    。再參以富信公司總經理乙○○（即上訴人之父）於所涉侵占等案件偵查中所提
    出之房屋買賣統一發票並無任何一份係開給上訴人者，此有臺灣高雄地方法院檢
    察署八十四年度偵字第二一０九七號、八十五年度偵字第四三九五號檢察官起訴
    書在卷可稽（原審卷(一)第二一二頁）。益證上訴人與富信公司間上開建物買賣行
    為係出於雙方通謀虛偽之意思表示甚明。
  (四)富信公司於原審雖又稱：八十四年間係為使該公司得向高雄市政府承受之七賢大
    樓六十八戶產權得順利移轉與承購戶，因上訴人為富信公司法定代理人之子，故
    將尚未售出之十八戶房屋售與上訴人云云。惟依富信公司上開所稱益見上訴人取
    得系爭十八戶建物所有權移轉之真意，並非在承購系爭建物，乃冀圖藉此使富信
    公司得配合高雄市政府之規定，使已出售之七賢大樓承購戶得以順利取得產權，
    而與富信公司相與買賣契約締訂之合意。從而，被上訴人主張系爭買賣契約係出
    於上訴人與富信公司間之通謀虛偽意思表示，依法應屬自始無效等語，係屬可採
    。
五、綜上所述，本件富信公司欲免其財產被強制執行，與上訴人通謀而為虛偽意思表
    示，將富信公司所有之不動產為移轉登記與上訴人所有，此時被上訴人自可依侵
    權行為之法則，請求上訴人應塗銷登記，亦可行使代位權，請求塗銷登記，兩者
    任其選擇行使之（最高法院六十七年度第五次民事庭庭長推總會議決議（二）參
    照）。從而，被上訴人以上訴人之侵害行為，致其受有損害，而富信公司復怠於
    行使其權利，則被上訴人主張依民法第二百四十二條規定，代位富信公司行使塗
    銷登記請求權，請求上訴人應就坐落高雄市○○區○○段第五地號土地上，如附
    表所示之建物九戶，於八十四年十月六日以買賣為原因，向高雄市政府地政處鹽
    埕地政事務所所為之所有權移轉登記予以塗銷，為有理由，應予准許。原審因而
    為被上訴人先位之訴勝訴判決，並以被上訴人先位之訴既已足獲勝訴之判決，則
    其併以備位之訴主張上訴人與富信公司間就如附表所示之不動產於八十四年九月
    廿七日所為之買賣行為應予撤銷，渠等並應就其於八十四年十月六日向高雄市政
    府地政處鹽埕地政事務所所為之所有權移轉登記予以塗銷，無再加以審酌之必要
    。經核並無不合，上訴意旨指摘原判決不當，求予廢棄改判，為無理由，應予駁
    回。又被上訴人上開先位之訴係代位富信公司行使塗銷登記請求權，並經判決上
    訴人丙○○敗訴在案，本院亦認丙○○之上訴無理由，而無庸審酌被上訴人備位
    聲明部分，自無列被代位之富信公司為上訴人之必要，併此明。
六、據上論結，本件上訴為無理由，依民事訴訟法第四百四十九條第一項、第七十八
    條，判決如主文。
中      華      民      國    九十二    年      六      月    二十五    日
                                      臺灣高等法院高雄分院民事第五庭
~B1審判長法官  蔡明宛
~B2法      官  黃科瑜
~B3法      官  曾錦昌
右為正本係照原本作成。
如對本判決上訴，須於判決送達後二十日內向本院提出上訴狀，未表明上訴理由者，
，應於上訴後二十日內向本院提出理由書（均須按他造當事人之人數附繕本）。上訴
時應提出委任律師或具有律師資格之人之委任狀，並依附註條文規定辦理。
中      華      民      國    九十二    年      六      月    二十六    日
~B法院書記官  張文斌
附註：
民事訴訟法第四百六十六條之一：
對於第二審判決上訴，上訴人應委任律師為訴訟代理人，但上訴人或其法定代理人具
有律師資格者，不在此限。
上訴人之配偶、三親等內之血親、二親等內之姻親，或上訴人為法人、中央或地方機
關時，其所屬專任人員具有律師資格並經法院認為適當者，亦得為第三審訴訟代理人。
第一項但書及第二項情形，應於提起上訴或委任時釋明之。


司法院資訊處製作；財團法人民間司法改革基金會備份。
